臺灣板橋地方法院刑事判決　　　　　　100年度簡上字第188號
上　訴　人　臺灣板橋地方法院檢察署檢察官
被　　　告　卓孟杰
上列上訴人因被告詐欺案件，不服本院中華民國100年1月6日100
年度簡字第23號第一審判決（聲請簡易判決處刑案號：臺灣板橋
地方法院檢察署99年度偵字第29744號）提起上訴及移送併辦（1
00年度偵字第4462號），本院管轄之第二審合議庭判決如下：
    主    文
原判決撤銷。
卓孟杰幫助意圖為自己不法之所有，以詐術使人將本人之物交付
，處拘役伍拾伍日，如易科罰金，以新臺幣壹仟元折算壹日。緩
刑貳年，並應依執行檢察官命令，向指定之政府機關、政府機構
、行政法人、社區或其他符合公益目的之機構或團體，提供貳佰
小時之義務勞務，緩刑期間付保護管束。
    犯罪事實
一、卓孟杰依其社會生活之通常經驗與智識，雖可預見將其所有
    之金融機構帳戶存摺、金融卡及密碼任意交付予不相識之人
    使用，足以生遭他人利用作為人頭帳戶，迨他人意圖為自己
    不法之所有，以詐術使人匯入款項後，再予提領運用之結果
    ，竟仍不違背其本意，而基於幫助他人詐欺取財之不確定故
    意，於民國99年 8月25日下午某時許，至臺北縣泰山鄉（現
    改制為新北市泰山區○○○路之便利超商，利用「宅急便」
    方式，將以其名義所申請開設之第一商業銀行股份有限公司
    （下稱第一銀行）新莊分行帳號 00000000000號活期儲蓄存
    款帳戶之存摺、金融卡及密碼，一併寄送至臺中市南屯區○
    ○○路 150號（移送併辦意旨書誤載為50號），而交付予真
    實姓名年籍均不詳、自稱「陳先生」之陌生成年人，容任該
    自稱「陳先生」者以之作為向他人詐騙匯款帳戶之用。嗣該
    自稱「陳先生」者果基於意圖為自己不法所有之各別犯意，
    先於99年8月29日下午4時許，在不詳處所，利用電話向陳淑
    麗佯稱渠係網路公司員工，因送貨員將衣服條碼誤為批發條
    碼，須陳淑麗至自動櫃員機依指示操作云云，致陳淑麗信以
    為真而陷於錯誤，旋於同日下午 5時38分許，至第一銀行麻
    豆分行（址設臺南縣麻豆鎮〈現改制為臺南市麻豆區○○○
    路12號）附設之自動櫃員機，以無卡存款方式存入現金新臺
    幣（下同）65,000元至卓孟杰上開金融帳戶內，得手後，復
    於同日晚間 9時48分許，在不詳處所，利用電話向高意惠訛
    稱渠為合作金庫職員，因高意惠先前購物時，付款方式誤設
    為分期付款，須至自動櫃員機操作取消設定云云，致高意惠
    誤以為真而陷於錯誤，先後於同日晚間11時1分許、同時6分
    許、同時18分許、同時19分許，在臺南市安南區第一銀行所
    附設之自動櫃員機前，以無卡存款方式，各存入現金17,000
    元、37,000元、44,000元、2,000元，合計100,000元至卓孟
    杰前揭金融帳戶內，渠對該等存入之款項因而有實際管領能
    力。嗣因陳淑麗、高意惠察覺受騙而報警處理，始悉上情。
二、案經臺中縣（現改制為臺中市）警察局東勢分局報請臺灣板
    橋地方法院檢察署檢察官偵查後聲請簡易判決處刑及臺灣士
    林地方法院檢察署檢察官自動檢舉偵查後呈請臺灣高等法院
    檢察署檢察長令轉臺灣板橋地方法院檢察署檢察官移送併案
    審理。
    理    由
一、證據能力部分：按所謂證據能力，指證據得提出於法院調查
    ，以供作認定犯罪事實存否之用所具備之形式資格，而證據
    能力之有無，即證據是否適格，悉依相關法律定之，不許法
    院自由判斷。無證據能力之證據資料，應先予以排除，不得
    作為判斷之依據，故證據資料必先具有證據能力，容許為訴
    訟上之證明，並在審判期日經合法調查後，始有證明力可言
    ，而得進一步為法院評斷其能否證明某種待證事實有無之實
    質證據價值（最高法院95年度臺上字第3764號、96年度臺上
    字第5979號判決意旨參照）。次按被告以外之人於審判外之
    陳述，雖不符刑事訴訟法第159條之1至第159條之4之規定，
    而經當事人於審判程序同意作為證據，法院審酌該言詞陳述
    或書面陳述作成時之情況，認為適當者，亦得為證據。當事
    人、代理人或辯護人於法院調查證據時，知有第159條第1項
    不得為證據之情形，而未於言詞辯論終結前聲明異議者，視
    為有前項之同意，同法第159條之5定有明文，究其立法意旨
    在於傳聞證據未經當事人之反對詰問予以核實前，原則上先
    予排除，惟若當事人業已放棄反對詰問權，於審判程序中表
    明同意該等傳聞證據可作為本案證據，或於言詞辯論終結前
    未曾聲明異議者，基於尊重當事人對傳聞證據之處分權，且
    證據資料愈豐富，愈有助於真實發見之理念，並強化言詞辯
    論之功能，使訴訟程序得以聚焦爭點，集中審理與順暢進行
    ，上開傳聞證據亦具有證據能力。另刑事訴訟法第159條之5
    之規定，僅在強調當事人之同意權得取代其反對詰問權，使
    傳聞證據得作為證據，並無限制必須不符合同法第159條之1
    至第159條之4規定，始有適用，亦即依目的解釋之方法，第
    159條之5並不以被告以外之人於審判外之陳述「必不符合」
    第159條之1至第159條之4有關傳聞法則例外規定之情形，始
    有其適用（臺灣高等法院暨所屬法院96年度法律座談會刑事
    類提案第26號研討結果足資參照）。經查，本判決下列所引
    用之被告卓孟杰以外之人於審判外之言詞或書面陳述，固均
    屬傳聞證據，惟當事人於本院審理期日中，就證據能力乙節
    皆表示同意作為本案之證據，本院審酌上開證據資料製作時
    之情況，製作人與被告間並無恩怨嫌隙，衡諸製作當時應無
    刻意誣陷或迴護被告之情，復查無其他違法不當取證或證據
    容許性明顯過低等瑕疵，因認以之作為證據俱屬適當，揆諸
    前開規定與說明，該等證據資料自應有證據能力。
二、訊據被告卓孟杰對上揭犯罪事實業已坦白承認，並經證人陳
    淑麗、高意惠於警詢時指述屬實，復有第一銀行各類存款開
    戶暨往來業務項目申請書、延長營業時間自動化服務設備交
    易明細表、未登摺帳項查詢清單、第一銀行新莊分行100年5
    月10日函文暨所附之存摺存款客戶資料查詢單、存款明細分
    類帳等資料各1份、第一銀行自動櫃員機交易明細表5紙等件
    附卷可稽，又衡諸社會一般常情，金融帳戶存摺、金融卡及
    密碼攸關個人財產權益之保障，專有性亟高，除非與本人有
    親密關係者外，殊難認有何理由可任由本人以外之人自由流
    通使用之，且該專有物品如落入不明人士手中，而未指定限
    供正常用途使用，亟易被利用為與財產有關之犯罪工具，此
    為吾人依一般日常生活認知所極易體察之常識，而有犯罪意
    欲者，非有正當理由，竟使用他人提供之金融帳戶，客觀上
    自可預見渠目的係供為某筆資金之匯入後，再行領出之用，
    又該筆資金之匯入及提領過程係有意隱瞞其流程及行為人身
    分曝光之用意，一般人本於普通認知能力，殆可易於瞭解，
    而被告為智識思慮俱屬正常之成年人，對此亦應已有認識，
    是被告雖可預見金融帳戶資料提供予不相識之成年人使用，
    將對該成年人所實行之詐欺取財罪行施以一定之助力，竟仍
    將其所有之存摺、金融卡及帳戶密碼交予互不相識而自稱「
    陳先生」者使用，被告顯具縱有人以該金融帳戶實行詐欺取
    財犯罪，亦不違反其本意之幫助意思至明，是被告有幫助他
    人詐欺取財之不確定故意，至屬灼然。綜上，足認被告自白
    確與事實相符，本案事證已臻明確，其犯行洵堪認定，應予
    依法論科。
三、論罪與科刑：
(一)按刑法上之幫助犯，係指以幫助之意思，對於正犯資以助力
    ，而未參與實施犯罪之行為者而言，最高法院著有49年臺上
    字第77號判例意旨足供參照。是以，如未參與實行犯罪構成
    要件之行為，且係出於幫助之意思提供助力，即屬幫助犯，
    而非共同正犯。又按人頭帳戶之存摺、提款卡等物既在犯罪
    行為人手中，於被害人匯款至犯罪行為人之上開人頭帳戶，
    迄警察受理報案通知銀行將該帳戶列為警示帳戶凍結其內現
    款時，犯罪行為人實際上既得領取，對該匯入之款項顯有管
    領能力，自屬既遂，應成立刑法第339條第1項之詐欺取財既
    遂罪（臺灣高等法院暨所屬法院97年度法律座談會刑事類提
    案第13號研討結果可資參照）。查被告提供其所有之前開金
    融帳戶存摺、金融卡及密碼資料，交付予真實姓名年籍均不
    詳、自稱「陳先生」之陌生成年人，容任該自稱「陳先生」
    者作為詐騙匯款帳戶之用，嗣果使該自稱「陳先生」者分別
    基於意圖為自己不法所有之犯意，先後利用電話向被害人陳
    淑麗、高意惠進行詐騙，致該等被害人皆信以為真而陷於錯
    誤，各於上揭時、地，以無卡存款方式存入現金至被告所有
    之前開金融帳戶內，而被告前揭所有之金融帳戶既迄至99年
    8 月30日，始遭通報設定為警示帳戶，此有第一銀行新莊分
    行100年5月10日函文暨所附之協請金融機構暫行圈存疑似詐
    欺款項通報單等資料存卷可據，是揆諸上開說明，該自稱「
    陳先生」者於被害人陳淑麗、高意惠存入款項後，實際上仍
    得領取之，渠對該等存入之款項顯有實際管領能力，自屬既
    遂。核該自稱「陳先生」者所為，均係犯刑法第339條第1項
    之詐欺取財罪，而被告雖提供前揭金融帳戶之存摺、金融卡
    及密碼資料，容任該自稱「陳先生」者作為詐欺取財匯款帳
    戶之用，惟被告僅係以幫助之意思，單純提供金融帳戶供人
    使用，尚難逕謂此等同於向被害人陳淑麗、高意惠施以欺罔
    之詐術行為，復查無其他積極證據證明被告有參與上揭詐欺
    取財犯行之構成要件行為，是被告前開所為，顯係對於該自
    稱「陳先生」者遂行詐欺取財之犯行資以助力，而參與詐欺
    取財罪構成要件以外之行為，應論以幫助犯，而非正犯。核
    被告卓孟杰所為，係幫助他人犯刑法第339條第1項之詐欺取
    財罪。
(二)又該自稱「陳先生」者先後對被害人陳淑麗、高意惠為詐欺
    取財犯行，被害法益並非同一，時、地亦難認屬密接，足徵
    渠前揭所為，犯意各別，行為互殊，固應分論併罰之，然被
    告既僅有提供上開單一金融帳戶之一幫助行為，而同時觸犯
    幫助詐欺取財兩罪名，應僅能就被告上開幫助行為單一評價
    ，以免有重複評價之失，是其係一行為觸犯數罪名，為想像
    競合犯，應依刑法第55條前段規定，論以幫助詐欺取財一罪
    （臺灣高等法院暨所屬法院96年度法律座談會刑事類提案第
    7號問題 (一)研討結果同旨可參）。再被告係基於幫助之犯
    意，而參與實行犯罪構成要件以外之行為，爰依刑法第30條
    第 2項規定，按正犯之刑減輕之。至檢察官雖未就被告幫助
    該自稱「陳先生」者對被害人高意惠為詐欺取財之犯行（即
    移送併辦部分），於聲請簡易判決處刑書犯罪事實欄中敘明
    ，惟該部分犯行與已敘及部分，有想像競合犯之裁判上一罪
    關係，為檢察官聲請簡易判決處刑之效力所及，本院自應併
    予審理。原審依卷存證據，認被告幫助真實姓名年籍均不詳
    之成年人對被害人陳淑麗為詐欺取財犯行事證明確，據而論
    罪科刑，固非無見，惟原審未及審酌被告幫助該真實姓名年
    籍均不詳之成年人即自稱「陳先生」者對被害人高意惠為詐
    欺取財犯行部分，容有未合，檢察官執此提起上訴，為有理
    由，自應由本院將原判決撤銷，另為適法之判決。
(三)爰審酌被告正值壯年，智識思慮俱屬正常，竟輕易交付其所
    有前開金融帳戶存摺、金融卡及密碼資料予不相識之成年人
    ，容任他人從事不法使用，間接導致詐欺取財正犯因使用人
    頭帳戶，而得以有效阻礙檢警查緝，致犯罪之追查趨於複雜
    困難，助長詐騙財產犯罪之風行，並造成社會善良風氣每況
    愈下，人心惶惶不安，嚴重危害財產交易安全與社會經濟秩
    序，且被害人非僅止一人，所為甚屬不該，本不宜輕縱之，
    惟念及被告犯後尚知及時坦承犯行，態度尚非惡劣，且被害
    人陳淑麗、高意惠因上開金融帳戶及時遭通報為警示帳戶，
    嗣得以各自取回全部受詐騙款項，此有第一銀行新莊分行10
    0年5月10日函文暨所附之返還滯留於「警示帳戶」內剩餘款
    申請書及切結書等資料存卷可按，兼衡酌其平日生活與經濟
    狀況、智識程度、品性素行、犯罪之動機、目的、手段與情
    節、被害人受騙之金額等一切情狀，量處如主文所示之刑，
    併諭知易科罰金之折算標準。另按宣告緩刑，應就被告有無
    再犯之虞，及能否由於刑罰之宣告而策其自新等，加以審酌
    （最高法院96年度臺上字第5616號判決意旨可參）。查被告
    未曾因故意犯罪受有期徒刑以上刑之宣告乙情，有卷附臺灣
    高等法院被告前案紀錄表等件可佐，又被告犯後業已坦承犯
    行，應已知所悔悟，且被害人陳淑麗亦陳稱願給被告自新機
    會，請求從輕發落等語，有本院辦理刑事案件電話記錄查詢
    表附卷可參，再被告正值而立之年，未來仍有相當前景可圖
    ，尚無逕對其施以短期自由刑之必要，是綜觀本案犯罪情節
    與所生危害、被告之犯後態度、品性素行與生活環境等情狀
    ，被告應係一時短於思慮，致罹刑典，經此偵審程序及科刑
    教訓，當能知所警惕，自律自重，而無再犯之虞，是本院認
    其前開所受宣告之刑，以暫不執行為適當，爰依刑法第74條
    第1項第1款規定，併予宣告緩刑 2年，冀其日後萬須謹慎行
    事，併啟其自新。又本院審酌被告既因一時失慮而鑄錯，法
    治觀念顯屬薄弱，為期被告於緩刑期間內，深知戒惕，並從
    中記取教訓，以導正其法治觀念，認仍有命被告提供義務勞
    務以彌其過之必要，爰依刑法第74條第2項第5款規定，命被
    告應於本判決確定後，依執行檢察官之命令，向指定之政府
    機關、政府機構、行政法人、社區或其他符合公益目的之機
    構或團體，提供200小時之義務勞務，並依刑法第93條第1項
    第 2款規定，諭知被告於緩刑期間付保護管束，冀能使被告
    於義務勞務過程及保護管束期間，確實明瞭其行為所造成之
    危害，並培養正確法治觀念。至被告於本案緩刑期間若違反
    上開所定負擔情節重大，足認原宣告之緩刑難收其預期效果
    ，而有執行刑罰之必要，依刑法第75條之1第1項第 4款規定
    ，自得撤銷其緩刑之宣告，末予指明。
據上論斷，應依刑事訴訟法第 455條之1第1項、第3項、第369條
第 1項前段、第364條、第299條第1項前段，刑法第30條第1項前
段、第2項、第339條第1項、第55條、第41條第1項前段、第74條
第1項第1款、第2項第5款、第3項、第93條第1項第 2款，刑法施
行法第1條之1第1項、第2項前段，判決如主文。
本案經檢察官陳世錚到庭執行職務
中    華    民    國   100    年    6     月    28    日
                  刑事第十七庭  審判長法  官  陳信旗
                                      法  官  俞秀美
                                      法  官  劉正偉
上列正本證明與原本無異。
不得上訴。
                                      書記官  楊雅芳
中    華    民    國   100    年    6     月    29    日
附錄論罪法條全文：
中華民國刑法第339條第1項：
意圖為自己或第三人不法之所有，以詐術使人將本人或第三人之
物交付者，處5年以下有期徒刑、拘役或科或併科1千元以下罰金
。